臺灣高等法院臺中分院民事判決　　　　 95年度上易字第365號
上　訴　人　戊○○
　　　　　　乙　○
　　　　　　己○○
　　　　　　丙○○
　　　　　　庚○○
　　　　　　丁○○
訴訟代理人　周平凡　律師
被 上訴 人　辛○○
上列當事人間請求分割共有物等事件，上訴人不服台灣彰化地方
法院95年度訴字第457號中華民國95年8月28日第一審判決，提起
上訴，本院於96年1月2日言詞辯論終結，判決如下：
    主  文
原判決關於駁回上訴人下開第2項之訴暨訴訟費用之裁判均廢棄
。
被上訴人應將坐落彰化縣埔心鄉○○段五地號（重測前為埔心段
埔心小段六九一之二五地號）、地目田、面積四二一平方公尺土
地所有權應有部分千分之六十九移轉登記予上訴人乙○、千分之
六十九移轉登記予上訴人戊○○、千分之六十九移轉登記予上訴
人己○○、丙○○、庚○○、丁○○公同共有。
其餘上訴駁回。
第一、二審訴訟費用由上訴人負擔三分之二，餘由被上訴人負擔
。
    事實及理由
一按被上訴人於訴之變更或追加無異議，而為本案之言詞辯論者
  ，視為同意變更或追加。民事訴訟法第255條第2項定有明文。
  查上訴人戊○○等人於原審訴之聲明：(一)先位部分：被上訴人
  應協同上訴人乙○就被上訴人所有坐落彰化縣埔心鄉○○段5
  地號、面積421平方公尺土地（重測前為埔心段埔心小段691之
  25地號，下稱系爭土地）之應有部分1/3，即如附圖所示丙部
  分面積140.3333平方公尺，辦理分割登記與上訴人乙○；被上
  訴人應協同原告戊○○就系爭土地之應有部分1/3，即如附圖
  所示丁部分面積140.3333平方公尺，辦理分割登記與上訴人戊
  ○○；被上訴人應協同上訴人己○○就系爭土地之應有部分
  1/12，即如附圖所示乙部分面積35.0833平方公尺，辦理分割
  登記與上訴人己○○；被上訴人應協同上訴人丙○○就系爭土
  地之應有部分1/12，即如附圖所示乙部分面積35.0833平方公
  尺，辦理分割登記與上訴人丙○○；被上訴人應協同上訴人庚
  ○○就系爭土地之應有部分1/12，即如附圖所示乙部分面積
  35.0833平方公尺，辦理分割登記與上訴人庚○○；被上訴人
  應協同上訴人丁○○就系爭土地之應有部分1/12，即如附圖所
  示乙部分面積35.0833平方公尺，辦理分割登記登記與上訴人
  丁○○；被上訴人應賠償上訴人500,000元。(二)備位部分：確
  認上訴人乙○就系爭土地如附圖所示丙部分面積140.3333平方
  公尺，有分別共有權存在；確認上訴人戊○○就系爭土地如附
  圖所示丁部分面積140.3333平方公尺，有分別共有權存在；確
  認上訴人己○○就系爭土地如附圖所示乙部分面積35.0833平
  方公尺，有分別共有權存在；確認上訴人丙○○就系爭土地如
  附圖所示乙部分面積35.0833平方公尺，有分別共有權存在；
  確認上訴人庚○○就系爭土地如附圖所示乙部分面積35.0833
  平方公尺，有分別共有權存在；確認上訴人丁○○就系爭土地
  如附圖所示乙部分面積35.0833平方公尺，有分別共有權存在
  ；被上訴人應賠償上訴人500,000元。嗣於95年6月28日、7月
  21日在原審具狀變更聲明（一）原判決廢棄。（二）被上訴人
  應將坐落彰化縣埔心鄉○○段5地號（重測前為埔心段埔心小
  段691之25地號，下稱系爭土地）、地目田、面積421平方公尺
  土地所有權應有部分1/3移轉登記予被上訴人乙○、1/3移轉登
  記予被上訴人戊○○、1/3移轉登記予被上訴人己○○、丙○
  ○、庚○○、丁○○公同共有。（三）被上訴人應給付上訴人
  新台幣（下同）500,00 0元暨自民國（下同）94年12月12日起
  至清償日止按年息百分之5計算之利息。被上訴人於言詞辯論
  程序並無異議，而為本案之言詞辯論，就系爭土地移轉登記部
  分依法應視為同意變更，至於備位聲明部分，因得為先位聲明
  所替代，故上訴人就備位聲明部分撤回，合先敘明。
二上訴人於原審95年6月28日、7月21日變更之訴主張：系爭土地
  原為訴外人彰化縣農田水利會所有，被上訴人之母謝黃畏與胡
  強即上訴人己○○、丙○○、庚○○、丁○○4人之被繼承人
  及上訴人乙○、戊○○於民國70年間向該會買受，並信託登記
  為謝黃畏所有，謝黃畏、胡強、上訴人乙○、戊○○並依序分
  管耕作附圖所示甲、乙、丙、丁部分，謝黃畏死亡後，系爭土
  地登記為被上訴人所有，胡強生前及上訴人曾請求被上訴人辦
  理分別共有登記並分割共有物均遭拒，被上訴人復以系爭土地
  為訴外人許金鍰設定最高限額抵押權50萬元，違反謝黃畏、胡
  強、上訴人乙○、戊○○所訂之合約書約定，上訴人於本件言
  詞辯論中已以言詞向被上訴人終止信託登記之法律關係，為此
  依民法第823條第1項規定及「權利買賣關係即合約書所生之分
  別共有物登記請求權、損害賠償請求權」、「信託登記關係終
  止所生之回復原狀（分別共有物）登記請求權」之法律關係，
  請求被上訴人協同辦理分別共有登記及賠償損害。嗣聲明被上
  訴人應將系爭土地各依應有部分三分之一移轉登記於上訴人分
  別共有及賠償損害，被上訴人則以：上訴人提出之土地登記謄
  本、異動索引為真，但系爭土地原為已死亡40餘年之被上訴人
  父親所有，於20餘年前由被上訴人辦理所有權移轉登記而取得
  所有權，否認被上訴人之母曾與胡強、上訴人乙○、戊○○訂
  立合約書。
三上訴人戊○○、乙○及訴外人胡強（於78年4月7日歿，嗣後追
  加上訴人己○○、丙○○、庚○○、丁○○為上訴人）為取得
  系爭土地耕作並作為通行之用，礙於當時法令之規定禁止移轉
  共有及分割，遂與謝淵（歿）約定將來以其名義登記為埔心段
  埔心小段691之25地號土地之所有權人，然土地實際為謝淵及
  上訴人乙○、戊○○及訴外人胡強所共有（尚包括謝淵之兄弟
  謝騫等人，惟均約定登記謝淵名下），嗣後謝淵過世後，延續
  之前約定，上訴人及胡強與謝淵之配偶即謝黃畏簽立合約書一
  式4份，由4人各執1份，此有上訴人所執之合約書原本3份可參
  ，雙方約定上訴人及胡強出資購得系爭土地之應有部分將來信
  託登記於謝黃畏名下，上訴人及胡強等人自期待將來土地政策
  之限制解除或符合法令限制規定後，謝黃畏（或其繼承人即本
  件被上訴人辛○○）應將系爭土地應有部分移轉登記予上訴人
  所有。系爭土地目前由上訴人耕作管理、通行。再查，上開合
  約書確實為謝黃畏所簽立，此有合約書附之謝黃畏印鑑證明可
  稽，應認符合文書之形式真正。再承辦本件系爭土地移轉登記
  之代書甲○○亦於本院証稱：「被上訴人有將印鑑及所有權狀
  交伊以便辦理移轉手續」亦可佐證上開之合約書為真正。然依
  該合約書內容觀之，系爭土地以被上訴人之母謝黃畏向水利會
  承購全部面積，謝黃畏耕作面積為0.16 44公頃，由謝黃畏及
  乙○、戊○○、胡強（己○○、丙○○、庚○○、丁○○之被
  繼承人）耕作面積分別為0.0143公頃，並經4人同意胡強耕作
  位置屬東面，乙○之耕作位置屬中，戊○○之耕作位置屬西，
  謝黃畏之位置為最西，則4人對系爭土地之管理及耕作，即有
  特定部分，耕作面積固屬不同，然請求分割之共有人可按耕作
  面積計算應有部分，與其他共有人繼續共有關係（最高法院55
  年度台上3267號判決參照）。依上開合約書第2條、第4條分別
  約定「將來法令容許辦理移轉登記時，甲方（謝黃畏）須會同
  乙、丙、丁（被上訴人）辦理之」「實際上甲方耕作面積為
  0.1644公頃，乙丙丁方各耕作面積為0.0143公頃」，依此計算
  謝黃畏系爭土地應有部分為千分之七九三，胡強、乙○、戊○
  ○應有部分各為千分之六十九（依卷附土地登記謄本所載，系
  爭土地面積已更正為421平方公尺），則上訴人於終止信託關
  係後請求被上訴人在上訴人每人應有部分各千分之六十九範圍
  內（己○○、丙○○、庚○○、丁○○對千分之六十九為公同
  共有），移轉所有權登記予上訴人，為有理由，應予准許。原
  審為上訴人敗訴之判決，此部分應予廢棄改判如主文第二項所
  示。逾此部分之請求，上訴不應准許，應予駁回。
四另上訴人請求被上訴人賠償500,000元部分，依上開合約書第5
  條約定「甲方不得將該地為設定他項權利之登記，...，因不
  償債務致該地被查封拍賣，否則須負完全賠償責任」，惟本件
  系爭土地並未被查封拍賣，此為兩造所不爭執，上訴人請求被
  上訴人賠償之條件尚未成就，自不得請求被上訴人賠償，此部
  分之上訴，為無理由，應予駁回。
據上論結，本件上訴人上訴一部有理由，一部無理由，依民事訴
訟法第449條第1項前段、第450條、第79條但書、第85條第1項前
段，判決如主文。
中　　華　　民　　國　　96　　年　　1　　月　　16　　日
　　　　　　　　　民事第四庭   審判長法　官　黃斐君
　　　　　　　　　　　　　　　　     法　官  陳蘇宗
　　　　　　　　　　　　　　　　     法　官  黃永祥
以上正本係照原本作成。
不得上訴。
　　　　　　　　　　　　　　　　　　 書記官  陳信和
中　　華　　民　　國　　96　　年　　1 　　月　　17　　日
                                                      Ｃ
